【裁判字號】    96,家上,258
【裁判日期】    970129
【裁判案由】    確認親子關係不存在
【裁判全文】
臺灣高等法院民事判決                 96年度家上字第258號
上  訴  人  甲○○
被上訴人    乙○○
兼上列一人
訴訟代理人  丁○○    住同上
            丙○○    住同上巷240號6樓
上列當事人間，請求確認親子關係不存在事件，上訴人對於中華
民國96年 8月15日臺灣基隆地方法院96年度親字第21號第一審判
決，提起上訴，經本院於97年 1月22日言詞辯論終結，判決如下
：
    主      文
上訴駁回
第二審訴訟費用由上訴人負擔。
    事實及理由
一、上訴人起訴主張：被上訴人丙○○、丁○○於民國(以下同)
    50年、52年先後為被上訴人乙○○、與上訴人之先夫許木生
    收養為養女、養子，與被上訴人乙○○、上訴人先夫許木生
    無血緣關係，於申報戶籍登記時竟謊報為上訴人先夫許木生
    與被上訴人乙○○之親生女、親生子；嗣上訴人先夫許木生
    與被上訴人乙○○離婚，84年 9月22日與上訴人結婚，迄至
    95年3月6日死亡，上訴人為先夫許木生之合法配偶，為此，
    求為確認被上訴人間之親子關係不存在之判決；原法院為其
    敗訴判決後，聲明不服，提起上訴之聲明為：(一)原判決廢棄
    。(二)確認被上訴人丙○○、丁○○與許木生、被上訴人乙○
    ○間親子關係不存在 (本院卷第69頁)。
二、被上訴人等則以：上訴人提起本件訴訟，無確認之法律上利
    益，被上訴人等與上訴人先夫許木生、被上訴人乙○○間無
    血緣關係之事實，為被上訴人等所不否認，惟被上訴人丙○
    ○、丁○○係自幼為上訴人先夫許木生與被上訴人乙○○以
    收養為目的而收養，雖與戶籍登記不符，仍具有養親子關係
    存在，上訴人之訴顯無理由等語為抗辯；對於上訴人之上訴
    所為答辯聲明：(一)上訴駁回。(二)第二審訴訟費用由上訴人負
    擔。
三、按：確認法律關係之訴，非原告有即受確認判決之法律上利
    益者，不得提起之；確認證書真偽或為法律關係基礎事實存
    否之訴，亦同，民事訴訟法第247條第1項定有明文。最高法
    院48年度臺上字第 946號、89年度臺上字第2158號亦分別著
    有：「確認之訴除確認證書真偽之訴 (現行法增列確認法律
    關係基礎事實存否之訴 )外，應以法律關係為訴訟標的，觀
    民事訴訟法第217條(現行法第247條)之規定自明。身分為法
    律關係發生之原因，非即法律關係之本身，身分之存在與否
    ，乃屬一種事實問題，不得為確認之訴之標的，即在親子關
    係事件中，亦祇有確認收養關係成立或不成之訴，而無所謂
    確認養親與養子身分之訴，徵諸同法第579條 (現行法第583
    條 )之規定，益為顯然。」、「自幼撫養為子女或收養子女
    於辦理戶籍登記時，將之申報為親生子女者，縱為情所難免
    ，惟該項登記應係以有『自幼撫養為子女』或『收養』之事
    實存在為前提，苟無各該事實之存在，仍不因該項錯誤之登
    記，而可遽斷為雙方必有法定養親子關係。」之判例、裁判
    意旨，可資參照。經查：
(一)父母子女關係，有本於自然血統者，即親生父母子女關係；
    有本於法律之擬制者，即擬制親子關係，收養即係以收養他
    人之子女發生婚生子女之親子關係為目的之契約，民法第10
    72條所為：「收養他人之子女為子女時，其收養者為養父或
    養母，被收養者為養子或養女。」之規定，即係以法律擬制
    之親子關係，參照最高法院75年度台聲字第342號所著：「
    收養係以與他人之子女發生婚生子女關係為目的之契約，此
    觀民法第1072條之規定自明。故對於自己親生之子女，殊無
    成立收養契約之餘地。」之裁判意旨，堪認收養係以收養親
    生子女以外之他人子女，其非自然血統，自不待言。
(二)本件上訴人對於被上訴人乙○○、上訴人先夫許木生自幼以
    收養被上訴人丙○○、丁○○發生親子身份為目的，於辦理
    戶籍登記時，將之申報為親生子女，並自幼扶養，具有養父
    母與養子女之身分存在等事實，均不爭執，且有戶籍謄本在
    卷 (原審調字卷第7至10頁)為憑；再依上訴人所提出上訴人
    先夫許木生生前致被上訴人丙○○、丁○○之存證信函，上
    訴人先夫許木生、被上訴人乙○○與被上訴人丙○○、丁○
    ○間，具有養父母、養子女之法定養親子關係，至為明確；
    且上訴人先夫許木生、被上訴人乙○○收養被上訴人丙○○
    、丁○○，又未據上訴人舉證證明有違反民法第1073條、第
    1073條之 1及第1075條所規定之無效事由，依最高法院48年
    度臺上字第 946號判例意旨，自無所謂確認養親與養子身分
    之訴，上訴人提起本件確認上訴人先夫許木生、被上訴人乙
    ○○與被上訴人丙○○、丁○○間之親子關係不存在，自無
    所據，不應准許。
四、綜上所述，上訴人起訴請求確認被上訴人丙○○、丁○○與
    許木生、被上訴人乙○○間親子關係不存在，於法尚有未合
    ，原法院為其敗訴判決，經核尚無違誤；上訴意旨仍持陳詞
    ，任意指摘原法院之判決不當，求予廢棄，為無理由，應予
    駁回。
五、據上論結，本件上訴為無理由，依民事訴訟法第449條第1項
    、第78條之規定，判決如主文。
中    華    民    國    97    年     1    月    29    日
                    民事第五庭
                        審判長法  官  魏麗娟
                              法  官  蔡芳齡
                              法  官  陳博享
正本係照原本作成。
如不服本判決，應於收受送達後20日內向本院提出上訴書狀，其
未表明上訴理由者，應於提出上訴後20日內向本院補提理由書狀
（均須按他造當事人之人數附繕本）上訴時應提出委任律師或具
有律師資格之人之委任狀；委任有律師資格者，另應附具律師資
格證書及釋明委任人與受任人有民事訴訟法第466條之1第1項但
書或第2項（詳附註）所定關係之釋明文書影本。
中    華    民    國    97    年    1     月    30    日
                              書記官  鄭靜如
附註：
民事訴訟法第466條之1（第1項、第2項）：
對於第二審判決上訴，上訴人應委任律師為訴訟代理人。但上訴
人或其他法定代理人具有律師資格者，不在此限。
上訴人之配偶、三親等內之血親、二親等內之姻親，或上訴人為
法人、中央或地方機關時，其所屬專任人員具有律師資格並經法
院認為適當者，亦得為第三審訴訟代理人。


司法院資訊處製作；財團法人民間司法改革基金會備份。
